【裁判字號】    99,訴,868
【裁判日期】    991130
【裁判案由】    清償借款
【裁判全文】
臺灣臺中地方法院民事判決               99年度訴字第868號
原      告  陳文石
被      告  陳錦榮
上列當事人間請求清償借款事件，本院於民國99年11月16日言詞
辯論終結，判決如下：
    主      文
被告應給付原告新臺幣玖拾伍萬零捌佰元，及自民國九十四年三
月八日起至清償日止，按週年利率百分之二十計算之利息。
原告其餘之訴駁回。
訴訟費用新臺幣壹萬零肆佰陸拾元由被告負擔。
本判決原告勝訴部分，於原告以新臺幣參拾貳萬元為被告供擔保
後，得假執行。但被告以新臺幣玖拾伍萬零捌佰元為原告預供擔
保，得免為假執行。
原告其餘假執行之聲請駁回。
    事實及理由
壹、程序事項：被告經合法通知，均未於言詞辯論期日到場，核
    無民事訴訟法第386條各款所列情形，爰依原告之聲請，由
    其一造辯論而為判決。
貳、實體事項：
一、原告主張：
（一）被告前於民國83年7月29日向原告借款新臺幣（下同）200
      萬元，於原告匯款予被告後，被告乃分別簽發83年8月31
      日15萬元及83年9月28日185萬元之票據予原告收執，惟屆
      期均無法還款，經被告二次要求延期，其中185萬元部份
      ，被告又分別交付發票人為訴外人鉅榮企業股份有限公司
      （下稱鉅榮公司）、面額950,800元、到期日為84年3月11
      日本票（下稱系爭本票）及到期日84年3月31日、面額900
      ,145元本票各一紙予原告，因被告向原告借款後，數次延
      期及被告均將本金、利息合併計算後，再簽發票據，故每
      紙票據所載金額均非整數，而上開面額950,800元之系爭
      本票，屆期提示仍不獲支付，嗣經原告屢次催索，被告均
      置之不理。
（二）被告為鉅榮公司之負責人，被告簽發鉅榮公司支票用以償
      還其個人之借款，並非鉅榮公司向原告借款。且被告亦於
      系爭本票背書，以示其個人借款之意。
（三）兩造約定借款每萬元月息270元，被告僅給付至83年9月28
      日，共64天之利息，並簽發其個人支票供原告提示，足見
      ，被告有向原告借款之事實，爰依消費借貸之法律關係，
      提起本件訴訟等語。並聲明：1.被告應給付原告950,800
      元，及自84年3月11日起至清償日止，按週年利率百分之
      20計算之利息。2.願供擔保請准宣告假執行。
二、被告均未於言詞辯論期日到場，據其提出之書狀所為聲明、
    陳述略以：
（一）被告並未向原告借款，兩造間並無成立消費借貸法律關係
      ，原告應證明於84年1月間有交付款項950,800元予被告，
      並與被告有借貸之意思表示一致之事實，始能依借貸關係
      請求被告償還借款。原告雖提出被告為負責人之鉅榮公司
      為發票人之系爭本票，而謂被告有向其借款之事實證據，
      惟系爭本票被告之背書，及公司之發票，非但係原告所偽
      蓋，且持有票據之原因甚多，非僅囿於金錢借貸一端而已
      ，不能謂票據即係借款而交付。原告未證明有借貸關係，
      其請求即無理由。
（二）系爭本票係鉅榮公司簽發，並非被告個人簽發，縱本票可
      為借款證據，亦係公司為借款人，原告不能以系爭本票作
      為被告與其有借貸關係之證據。另被告縱有於系爭本票背
      書，亦僅能證明被告有本票付款責任而已，不能作為被告
      個人有向原告借款之證據，原告以被告有背書，即謂係被
      告個人借款，殊違常理。若係被告個人借款，應由被告為
      發票人，而由公司為背書人，焉反以被告為背書人，而公
      司為發票人之理。
（三）原告雖有代鉅榮公司償還銀行借款700萬元，惟原告已另
      案起訴，原告要求鉅榮公司給付支票及本票，乃重複取得
      票據作為保障。另原告以臺灣臺中地方法院檢察署87年度
      偵字第20787號詐欺案件不起訴處分書證明有約定利息，
      惟該不起訴處分書理由內稱「告訴人（原告）稱300萬元
      是85年5月間至86年12月17日間借的」，與原告於本件主
      張之借貸時間不相同，顯非同一債務，故不能採為本件之
      證據。被告雖於該案中陳稱有向原告借款，乃指代表鉅榮
      公司向原告借款，並非指被告個人借款，因被告係公司之
      法定代理人，故稱借款係指公司，並非被告個人。
（四）退步言之，縱認被告有借款之事實，但利息之請求權時效
      為5年，其超過5年請求權時效部分，被告拒絕給付，且利
      息之利率請求百分之20，並無法律依據，甚且過高，不能
      准許等語。並聲明：1.駁回原告之訴及假執行之聲請。2.
      如受不利判決，願供擔保請准免為假執行。
三、得心證之理由：
本件原告主張被告前於83年7月29日向其借款200萬元，並就該欠
款之一部交付系爭本票予原告收執等事實，業據其提出系爭本票
、被告簽發之支票暨退票理由單、存摺明細、臺灣臺中地方法院
檢察署87年度偵字第20787號不起訴處分書等為證。惟被告則否
認有向原告借款之情事，辯稱係鉅榮公司向原告借款，其並未向
原告借款云云，經查：
（一）原告提出之系爭本票，其發票人簽章處蓋有「鉅榮企業股
      份有限公司」、「陳錦榮」印文，而被告原為鉅榮公司之
      負責人，此為被告所自認，顯見系爭支票之發票人為鉅榮
      公司，被告當時並係以鉅榮公司負責人身分代理鉅榮公司
      簽發。被告雖否認系爭本票之背面有被告「陳錦榮」之印
      文之真正，並抗辯係原告偽造云云。惟上開本票背面「陳
      錦榮」之印文，與正面發票人簽章處「陳錦榮」之印文，
      以肉眼觀察，顯係同一，是被告抗辯：原告偽造其印文云
      云，並非可採。而背書為票據轉讓方法之一種（票據法第
      30條、最高法院50年台上字第1372號判例參照），系爭本
      票係由被告代理鉅榮公司簽發，背面有被告之背書，而由
      原告持有，自可合理推論係由被告背書後交付予原告。
（二）按當事人主張有利於己之事實，就其事實有舉證之責任，
      民事訴訟法第277條前段定有明文。而消費借貸契約為要
      物契約，主張借貸者除應證明雙方間有消費借貸之合意外
      ，並應證明有交付金錢之事實始可。惟證明應證事實之證
      據資料，並不以可直接單獨證明之直接證據為限，凡先綜
      合其他情狀，證明某事實，再由某事實為推理的證明應證
      事實，該證明某事實之間接證據，自包括在內（最高法院
      91年度台上字第2578號、92年度台上字第1499號判決意旨
      參照）。本件原告確實持有被告簽發發票日84年1月30日
      、面額150,920元之支票，經提示後退票，此有支票暨退
      票理由單在卷可憑。再者，被告陳錦榮於臺灣臺中地方法
      院檢察署87年度偵字第20787號原告告訴其詐欺案件，於8
      7年10月6日之偵查中陳稱：從65、6年伊就有與原告金錢
      往來，原告是借給伊錢，有算利息，利息1萬元每月利息3
      00元等語，此經本院於90年度中簡字第381號給付借款事
      件審理中，依職權調閱上開偵查卷查證明確，並由本院調
      取該民事卷宗核閱屬實。再參以，被告於本院90年度簡上
      字第210號返還借款事件90年8月15日言詞辯論程序中，亦
      自承：當時伊向原告借了850萬元之借款及50萬元的會款
      ，總共是900萬元未還，其他的都還了，寫了協議書後，
      伊並未再向原告借錢等語（見該卷宗第44頁），亦經本院
      調閱上開案卷核閱無訛。足認係被告向原告借款，並非鉅
      榮公司向原告借款。準此，果如被告所抗辯係鉅榮公司向
      原告借款，衡情被告不致簽發前揭自己為發票人之支票交
      付予原告，且不致於上開詐欺案件均自認係其向原告借款
      ，足見被告上開所辯，尚非可採。是綜合以上各情，互相
      參證，堪認原告主張被告於83年7月29日向其借款，並約
      定每萬元月息270元，而有系爭本票所載款項尚未清償等
      情為真實。
（三）至於被告另抗辯：系爭本票係原告要求鉅榮公司給付支票
      及本票，乃重複取得票據作為保障，且原告已另案起訴請
      求云云，惟均為原告所否認，且被告復未能舉證以實其說
      ，自不足採信；另原告雖於本院起訴多件請求被告返還借
      款事件，惟經本院查詢結果，其請求金額均與本件不同，
      自不能據此遽認原告有重複請求，故被告此部分抗辯，亦
      乏根據。
（四）次按約定利率，超過週年百分之二十者，債權人對於超過
      部分之利息，無請求權，民法第205條定有明文，本件原
      告主張兩造借款當時約定之利率，經計算結果，高達年息
      百分之32.4，依前開規定，對於超過年息百分之20部分之
      利息，原告無請求權，原告請求按年息百分之20計算，核
      屬有據，應予准許，被告辯稱原告請求按年息百分之20計
      算利息無法律依據，甚且過高云云，要非可採。惟按利息
      債權，因5年間不行使而消滅，民法第126條定有明文。原
      告主張被告就上開950,800元之欠款應自84年3月11日給付
      利息，惟被告已於本院審理中具狀就利息部分為時效之抗
      辯，查原告係於99年3月8日聲請對被告發支付命令，此有
      本院收文章所蓋之日期在卷可憑，嗣後因被告之異議而視
      為起訴，則於起訴前之5年，即自94年3月8日起之利息請
      求部分，尚未罹於時效，原告就上開部分利息之請求，為
      有理由，應予准許；至超出上開範圍之利息，其請求權已
      罹於5年時效期間，被告自得拒絕給付，無法准許。
（五）復按稱消費借貸者，謂當事人一方移轉金錢或其他代替物
      之所有權於他方，而約定他方以種類、品質、數量相同之
      物返還之契約；又借用人應於約定期限內，返還與借用物
      種類、品質、數量相同之物，民法第474條第1項、第478
      條前段分別定有明文。本件被告既向原告借款而未依約還
      款，從而，原告依消費借貸契約之法律關係，請求被告給
      付950,800元，及自94年3月8日起至清償日止，按週年利
      率百分之20計算之利息，為有理由，應予准許；逾此範圍
      之請求則無理由，應予駁回。
四、兩造分別陳明願供擔保聲請宣告假執行及免為假執行，經核
    就原告勝訴部分於法並無不合，爰分別酌定相當擔保金額准
    許之。至原告敗訴部分，其假執行之聲請亦失所依附，應併
    駁回之。
五、本件事證已臻明確，兩造其餘攻擊防禦方法，核與判決結果
    不生影響，爰不逐一論述。
六、本件訴訟費用負擔、宣告假執行及免為假執行之依據：民事
    訴訟法第79條、第390條第2項、第392條第2項。
中    華    民    國    99    年    11    月    30    日
                  民事第四庭    法  官  楊國精
正本係照原本作成。
如對本判決上訴，須於判決送達後20日內向本院提出上訴狀。如
委任律師提起上訴者，應一併繳納上訴審裁判費。
中    華    民    國    99    年    11    月    30    日
                                書記官  廖春玉

司法院資訊處製作；財團法人民間司法改革基金會備份。
